【裁判字號】    98,交抗,2002
【裁判日期】    980930
【裁判案由】    違反道路交通管理處罰條例
【裁判全文】
臺灣高等法院交通事件裁定            98年度交抗字第2002號
抗告人  即
原處分機關  交通部公路總局臺北區監理所蘆洲監理站
代  表  人  甲○○
受處分  人  乙○○
上列抗告人因受處分人違反道路交通管理處罰條例案件，不服臺
灣板橋地方法院中華民國98年7 月20日所為裁定（98年度交聲字
第1730號），提起抗告，本院裁定如下：
    主  文
抗告駁回。
    理  由
一、按道路交通管理處罰條例所稱之汽車，包括機器腳踏車，同
    條例第3 條第8 款定有明文。又按汽車駕駛人飲用酒類後，
    其吐氣所含酒精濃度超過每公升0.25毫克者，不得駕車；汽
    車駕駛人，駕駛汽車經測試檢定酒精濃度超過規定標準者，
    處新臺幣（下同）15,000元以上60,000元以下罰鍰，並當場
    移置保管該汽車及吊扣其駕駛執照1 年，且應接受道路交通
    安全講習，道路交通安全規則第114 條第2 款、道路交通管
    理處罰條例第35條第1 項第1 款、第24條第1 項第2 款亦分
    別定有明文。
二、經查：（一）本件受處分人乙○○（簡稱受處分人）於民國
    （下同）97年12月5 日21時46分許，騎乘車號MEE-031 號重
    型機車，行經臺北縣三重市○○路○ 段136 巷45弄時，為警
    攔停後測得其吐氣所含酒精濃度為每公升0.60毫克，經臺北
    縣政府警察局三重分局慈福派出所警員以汽車駕駛人酒精濃
    度超過規定標準為由當場掣單舉發之事實，為受處分人所不
    爭執，並有臺北縣政府警察局北縣警交字第C00000000 號舉
    發違反道路交通管理事件通知單、交通部公路總局臺北區監
    理所蘆洲監理站北監蘆字第裁46-C00000000號違反道路交通
    管理事件裁決書等影本各1 份在卷可稽（參原審卷第3 頁、
    第7 頁），是本件受處分人為警測得其吐氣所含酒精濃度既
    達每公升0.60毫克，而超過每公升0.25毫克之標準，自屬酒
    精濃度超過規定標準，堪認受處分人確有道路交通管理處罰
    條例第35條第1 項第1 款所定汽車駕駛人駕駛汽車經測試檢
    定酒精濃度超過規定標準之違規行為；（二）汽車駕駛人駕
    駛汽車經測試檢定酒精濃度超過規定標準者，吊扣其駕駛執
    照1 年（另應處以罰鍰及施以道路交通安全講習，惟此等部
    分並非本件抗告範圍），道路交通管理處罰條例第35條第1
    項固定有明文，惟該條並未明定其應吊扣駕駛執照之種類，
    故有關吊扣駕駛執照之效力與執行，乃須依同條例第68條規
    定處理，而同條例第68條規定業於94年12月14日修正，並自
    95年3 月1 日起施行，其修正前原條文規定為「汽車駕駛人
    ，因違反本條例及道路交通安全規則之規定，受吊扣或吊銷
    駕駛執照處分時，吊扣或吊銷其持有各級車類之駕駛執照」
    ，修正後之規定則為「汽車駕駛人，因違反本條例及道路交
    通安全規則之規定，受吊銷駕駛執照處分時，吊銷其持有各
    級車類之駕駛執照。」經比較兩者差異，係將原條文中之「
    吊扣或」3 字刪除，考其立法過程，修正前之原提案修正條
    文為「汽、機車駕駛人，因違反本條例及道路交通安全規則
    之規定，受吊扣或吊銷駕駛執照處分時，吊扣或吊銷其違法
    或違規當時所駕駛車輛之駕駛執照。」交通部雖於立法院委
    員審查會時表達反對意見，認為此修正結果將產生如駕駛人
    以其領有之聯結車、大客車、大貨車駕駛執照駕駛小型車，
    而有違規酒後駕車、肇事逃逸等情時，將無法吊扣或吊銷其
    所持駕駛執照，以達有效處罰與維護道路交通安全之目的，
    惟立法者考量因違規而吊扣駕照，不宜連其他如職業上、生
    活上所需之駕照一併吊扣，否則恐影響人民工作及生活甚鉅
    ，有失之過酷等情，最終協商通過之道路交通管理處罰條例
    第68條，乃將「吊扣或」3 字刪除（立法院公報94卷48期34
    30號二冊第107 頁至第136 頁、94卷70期3452號第135 頁至
    第141 頁參照），準此，上揭立法者之真意，係汽車駕駛人
    因違反道路交通管理處罰條例及道路交通安全規則之規定而
    受「吊銷駕照」處分時，應一併吊銷其持有各級車類之駕駛
    執照，惟於受「吊扣」駕駛執照處分時，僅「吊扣」其違規
    當時所駕駛車輛之駕駛執照即可，不能擴大適用而將其所持
    有各級車類之駕駛執照均予「吊扣」，是依立法解釋，道路
    交通管理處罰條例第68條所定「吊扣」駕駛執照之效力與執
    行，均應予以限縮；又衡諸酒醉駕車行為所產生之道路交通
    往來危險，雖不因駕駛車輛種類不同有所差別，惟依其所駕
    駛車輛種類之不同，倘因而肇致交通事故，其所造成之實害
    結果仍會有所差別，在此情況下，倘不論汽車駕駛人可能造
    成之實害結果如何，均一律吊扣其所持有之各類車輛駕駛執
    照，亦有違「相同事件相同處理，不同事件不同處理」之平
    等原則；況「吊扣」汽車駕駛人所持有各級車類之駕駛執照
    ，固可達成限制受處分人繼續駕駛自用小客車之目的，惟亦
    同時限制其駕駛其他種車輛之權利，其使用之手段顯已逾所
    欲達到之目的，尤不符比例原則。綜上所述，汽車駕駛人有
    道路交通管理處罰條例第35條第1 項第1 款所規定之違規行
    為而吊扣其駕駛執照時，僅能吊扣其違規當時所駕駛車輛之
    駕駛執照，不得再吊扣其所持有與駕駛違規車輛無關之其他
    各級車類駕駛執照（臺灣高等法院暨所屬法院97年法律座談
    會刑事類提案第40號討論暨審查意見可資參照）；（三）受
    處分人自89年6 月16日起迄今，僅有效持有普通小客車駕駛
    執照，未曾持有重型機車駕駛執照等情，有其汽車、機車駕
    照基本資料列印報表1 紙在卷可憑（參原審卷第9 頁），足
    見受處分人於本件交通違規時，並無重型機車駕駛執照，是
    抗告人即原處分機關交通部公路總局臺北區監理所蘆洲監理
    站（簡稱原處分機關）為本件處分之際，自無受處分人之重
    型機車駕駛執照可供吊扣，而受處分人雖持有普通小客車駕
    駛執照，惟其本件違規時並非駕駛普通小客車，揆諸前揭說
    明，原處分機關自不得依道路交通管理處罰條例第35條第1
    項第1 款及第68條之規定，逕行裁處吊扣受處分人僅有之普
    通小客車駕駛執照。
三、原審本於同上見解，認原處分機關裁處受處分人吊扣駕駛執
    照12個月部分，於法尚有未合，因而將原處分關於此部分撤
    銷，並就此撤銷部分，改諭知不罰等情，經核並無違誤。抗
    告意旨略以：上開違規事實，業據受處分人坦承不諱，又交
    通部97年1 月24日交路字第0970015997號函略以：「汽車駕
    駛執照為駕駛汽車之許可憑證，雖應我國車輛分類區○於道
    路交通安全規則第53條規定有各類車種之駕駛執照，惟依同
    規則第61條規定，民眾已具備較低車類駕駛資格後，當其取
    得高一級車類駕駛資格時，基於1 人1 照（汽車駕駛執照或
    機車駕駛執照）之原則，係應換發較高一級車類之駕駛執照
    ，准其駕駛較低級車類之車輛」，且按95年3 月1 日修正施
    行前道路交通管理處罰條例第68條規定，汽車駕駛人違反交
    通管理規定應受吊扣或吊銷駕駛執照處分時，依法係應吊扣
    或吊銷其依前述規則第53條分類所領有之駕駛執照外，亦包
    括同規則第61條所准予駕駛較低級車輛之駕駛資格，惟依修
    正後同條例第68條規定，駕駛人同時領有汽車及機車駕駛執
    照者，如駕駛汽車違規應受吊扣駕照處分時，應吊扣其領有
    之汽車駕駛執照，如駕駛機車違規應受吊扣駕照處分時，應
    吊扣其領有之機車駕駛執照。是本件受處分人僅領有汽車駕
    駛執照，且其已違反同條例第22條第1 項第4 款規定，則依
    同條例第35條第1 項第1 款規定，應吊扣其領有但違規之汽
    車駕駛執照等語，指摘原裁定不當。惟查，道路交通管理處
    罰條例第68條之修正，並未剝奪各交通執法單位適用該條例
    時之裁量權，各交通執法單位仍可依駕駛人不同違規情狀依
    法為輕重不同之裁量，僅就擴大吊扣駕照之處分，為限縮之
    修正。且按違反行政法上義務之處罰，以行為時之法律或自
    治條例有明文規定者為限，行政罰法第4 條定有明文，故行
    政機關應依法律而為行政行為，就對人民自由權利所為之限
    制須有法律或經法律授權行政機關訂定之法規命令明文規定
    始得為之，為民主法治國家基本原則之一，故對於違反社會
    性程度輕微之行為，處以罰鍰、沒入或其他種類行政罰，雖
    較諸對侵害國家、社會、個人法益等科以刑罰之行為情節輕
    微，惟本質上仍屬對於人民自由或權利之不利處分，其應適
    用處罰法定主義，仍無不同，為使行為人對其行為有所認識
    ，進而擔負其在法律上應有之責任，自應以其違反行政法上
    義務行為時之法律或經法律授權行政機關訂定之法規命令有
    明文規定者為限。是依修正後道路交通管理處罰條例第68條
    有關駕駛人受吊扣駕駛執照處分之規定，既不再吊扣其持有
    各級車類之駕駛執照，則原處分機關即不得再憑以吊扣其違
    規車輛以外之駕駛執照。況汽車駕駛人取得高一級車類之駕
    駛資格者，准其駕駛較低級車類之車輛，固為道路交通安全
    規則第61條第1 項所明定，惟依同條項第4 款：「已領有小
    型車駕駛執照者，得駕駛輕型機器腳踏車」之規定，領有小
    型車駕駛執照，僅得騎乘輕型機車，不得騎乘重型機車，故
    本件受處分人騎乘上開重型機車，顯非依憑其領有之小型車
    駕駛執照。至原處分機關雖舉交通部97年1 月24日交路字第
    0970015997號函為據，惟該函示內容僅敘明何以取得高一級
    車類駕駛資格時，准其駕駛較低級車類之車輛，並未明言應
    否吊扣其違規車輛以外之駕駛執照，自難以此作為有利於原
    處分機關之論斷。本件原處分機關原僅得吊扣受處分人違規
    時之該級車類駕駛執照，以限制其繼續駕駛該級車類行駛道
    路之權利，受處分人既無該級車類之駕駛執照，即無從執行
    吊扣該級車類駕駛執照之處分，業經原裁定詳載理由依據，
    原處分機關猶執前詞提起抗告，其抗告為無理由，應予以駁
    回。
據上論結，應依道路交通案件處理辦法第26條，刑事訴訟法第41
2 條，裁定如主文。
中    華    民    國    98    年    9     月    30    日
                  刑事第十九庭  審判長法  官 鄧振球
                                      法  官 彭幸鳴
                                      法  官 潘翠雪
以上正本證明與原本無異。
不得再抗告。
                                      書記官 陳嘉文
中    華    民    國    98    年    10    月    2     日


司法院資訊處製作；財團法人民間司法改革基金會備份。
